ACORDAO-COMPLETO-2418937

ACÓRDÃO 8943/2020 ATA 29/2020 - SEGUNDA CÂMARA

VISTOS, relatados e discutidos estes autos de tomada de contas especial (TCE) instaurada pela Superintendência do Desenvolvimento do Centro-Oeste (Sudeco) / Ministério do Desenvolvimento Regional, em desfavor de Luiz Eduardo Pitaluga da Cunha, prefeito à época do município de Pires do Rio/GO, em decorrência da não devolução de saldo e da parcela de contrapartida não aplicada referente ao Convênio 741111/2010, celebrado com a referida municipalidade em 24/12/2010, tendo por objeto a aquisição de motoniveladora (patrol) .
ACORDAM os Ministros do Tribunal de Contas da União, reunidos em sessão de 2ª Câmara, ante as razões expostas pelo Relator, em:
9.1. considerar revel o responsável Luiz Eduardo Pitaluga da Cunha (CPF XXX.684.931-XX) , para todos os efeitos, dando-se prosseguimento ao processo, com fulcro no art. 12, § 3º, da Lei 8.443/1992;
9.2. julgar irregulares, nos termos dos arts. 1º, inciso I, 16, inciso III, alínea "c", da Lei 8.443/1992, c/c os arts. 19 e 23, inciso III, da mesma Lei, as contas do responsável Luiz Eduardo Pitaluga da Cunha (CPF XXX.684.931-XX) , condenando-o ao pagamento da importância de R$ 95.000,00 (noventa e cinco mil reais) , atualizada monetariamente e acrescida dos juros de mora, calculada a partir da data de 28/6/2013 até a data da efetiva quitação do débito, fixando-lhe o prazo de quinze dias, para que comprove, perante o Tribunal, o recolhimento da referida quantia aos cofres do Tesouro Nacional, nos termos do art. 23, inciso III, alínea "a", da citada lei, c/c o art. 214, inciso III, alínea "a", do Regimento Interno do TCU;
9.3 aplicar ao responsável Luiz Eduardo Pitaluga da Cunha (CPF XXX.684.931-XX) , a multa prevista no art. 57 da Lei 8.443/1992 c/c o art. 267 do Regimento Interno do TCU, no valor de R$ 15.000,00 (quinze mil reais) , fixando-lhe o prazo de quinze dias, a contar da notificação, para que comprove, perante o Tribunal (art. 214, III, alínea "a", do Regimento Interno do TCU) , o recolhimento da dívida aos cofres do Tesouro Nacional, atualizada monetariamente desde a data deste acórdão até a do efetivo recolhimento, se pagas após o vencimento, na forma da legislação em vigor;
9.4 autorizar, desde logo, a cobrança judicial das dívidas, caso não atendida a notificação, na forma do disposto no art. 28, inciso II, da Lei 8.443/1992;
9.5 autorizar também, desde logo, se requerido, com fundamento no art. 28, inciso I, da Lei 8.443, de 1992, c/c o art. 217, §§ 1º e 2º do Regimento Interno, o parcelamento das dívidas em até 36 parcelas, incidindo, sobre cada parcela, corrigida monetariamente, os correspondentes acréscimos legais, fixando-lhe o prazo de quinze dias, a contar do recebimento da notificação, para comprovar, perante o Tribunal, o recolhimento da primeira parcela, e de trinta dias, a contar da parcela anterior, para comprovar os recolhimentos das demais parcelas, devendo incidir, sobre cada valor mensal, atualizado monetariamente, os juros de mora devidos, no caso do débito, na forma prevista na legislação em vigor, alertando o responsável de que a falta de comprovação do recolhimento de qualquer parcela importará o vencimento antecipado do saldo devedor, nos termos do § 2º do art. 217 do Regimento Interno deste Tribunal;
9.6. enviar cópia desta deliberação ao Procurador-Chefe da Procuradoria da República no Estado do Goiás, nos termos do § 3º do art. 16 da Lei 8.443/1992 c/c o § 7º do art. 209 do Regimento Interno do TCU, para adoção das medidas cabíveis;
9.7. dar ciência desta deliberação ao Ministério do Desenvolvimento Regional (MDR) e ao responsável, informando que a presente deliberação, acompanhada do Relatório e do Voto que a fundamenta, está disponível para a consulta no endereço www.tcu.gov.br/acordaos, além de esclarecer que, caso requerido, o TCU poderá fornecer sem custos as correspondentes cópias, de forma impressa.

Tomada de contas especial instaurada pela Superintendência do Desenvolvimento do Centro-Oeste (Sudeco) / Ministério da Integração Nacional (MI), extinto, atual Ministério do Desenvolvimento Regional, em desfavor de ex-prefeito do município de Pires do Rio/GO, em decorrência da não devolução de saldo e da parcela de contrapartida não aplicada referente ao Convênio 741111/2010, tendo por objeto a aquisição de motoniveladora (patrol).

Segunda Câmara

Município de Pires do Rio - GO.

3. Interessado/Responsáveis:
3.1. Interessado: Ministério da Integração Nacional (extinto, atual Ministério do Desenvolvimento Regional).
3.2. Responsáveis: Luiz Eduardo Pitaluga da Cunha (XXX.684.931-XX); Prefeitura Municipal de Pires do Rio - GO (01.181.585/0001-56).

13.1. Ministros presentes: Ana Arraes (Presidente), Augusto Nardes (Relator) e Raimundo Carreiro.
13.2. Ministros-Substitutos presentes: Marcos Bemquerer Costa e André Luís de Carvalho.

AUGUSTO NARDES

Adoto como relatório a instrução de mérito de peça 53 elaborada no âmbito Secretaria de Controle Externo de Tomada de Contas Especial (SecexTCE) , acolhida pelo corpo dirigente da unidade técnica (peças 54 e 55) , contando, ainda, com a anuência do Ministério Público junto a este Tribunal (MPjTCU) , que ressalvou que o cofre credor do débito deve ser alterado de Fundo Nacional de Assistência Social para Tesouro Nacional (peça 56) :
"INTRODUÇÃO
Cuidam os autos de tomada de contas especial instaurada pela Superintendência do Desenvolvimento do Centro-Oeste (Sudeco) /Ministério da Integração Nacional (MI) , em decorrência da não devolução de saldo e da parcela de contrapartida não aplicada referente ao Convênio 741111/2010 (peça 1, p. 66-73) , celebrado com o município de Pires do Rio/GO em 24/12/2010, tendo por objeto a aquisição de motoniveladora (patrol) para o referido Município.
HISTÓRICO
A avença foi assinada pelo Sr. Luiz Eduardo Pitaluga da Cunha (CPF XXX.684.931-XX) , prefeito à época, na data de 24/12/2010 (peça 1, p. 73) e os recursos foram parcialmente aplicados na sua gestão. O convênio vigeu, originalmente, no período de 27/12/2010 a 24/6/2011 (peça 1, p. 76) , com o prazo de trinta dias para apresentação da prestação de contas. Houve diversas prorrogações de prazo, alterando sua vigência para o dia 21/12/2011 (peça 1, p. 80) , para 16/12/2012 (peça 1, p. 88) e finalmente para 18/10/2013 (peça 1, p. 104) . Consta ainda o último prazo para a apresentação da prestação de contas na data de 28/8/2014 (peça 1, p. 164) .
Os recursos previstos para implementação do objeto foram orçados no valor total de R$ 545.000,00 (peça 1, p. 69) ; com repasse de R$ 500.000,00 pela concedente e contrapartida prevista de R$ 45.000,00. Os recursos foram transferidos pela concedente, conforme ordem bancária 2012OB800427 (peça 1, p. 173) na data de 3/1/2013.
De acordo com o Relatório do Tomador de Contas Especial - TCE 1/2016, datado de 12/1/2016 (peça 2, p. 4-12) e de acordo com o Relatório de Auditoria 501/2016 (peça 2, p. 63-69) , proveniente da Secretaria Federal de Controle Interno, os responsáveis estão em débito com a Fazenda Nacional, em razão da não utilização de contrapartida e da não devolução de saldo de recursos federais, apurado na execução do objeto, com base nos Pareceres Financeiros 99/2015/TCE/PRESTCONT/CGEP/DA/SUDECO/MI (peça 1, p. 330-332) , datado de 8/10/2015, e 108/2015/TCE/PRESTCONT/CGEP/DA/SUDECO/MI (peça 1, p. 338-339) , datado de 23/12/2015. 
Diante disso, a Secretaria Federal de Controle Interno certificou a irregularidade das contas (peça 2, p. 71) , acompanhado pelo parecer do dirigente do órgão de Controle Interno, tendo o Ministro de Estado da Integração Nacional - interino, Sr. Josélio de Andrade Moura, registrado o conhecimento das conclusões daquele órgão de controle interno (peça 2, p. 77) .
O município de Pires do Rio/GO e o Sr. Luiz Eduardo Pitaluga da Cunha tiveram suas responsabilidades inscritas no Siafi na data de 12/1/2016 (peça 1, p. 378 e 382) . Porém, o município teve sua inadimplência suspensa (peça 2, p. 41) .
Na instrução de peça 3, concluiu-se pela citação do Sr. Luiz Eduardo Pitaluga da Cunha. Após diversas tentativas frustradas pela via postal, realizou a citação do responsável por edital, nos seguintes termos (peça 25) :
'Valor total atualizado monetariamente até 17/5/2017: R$ 172.349,66. O débito decorre das seguintes irregularidades anotadas com base no Parecer Financeiro 99/2015, no Parecer Financeiro 108/2015, além da Nota Técnica 79/2015 da Superintendência do Desenvolvimento do Centro-Oeste (Sudeco) : em razão da não comprovação da boa e regular aplicação dos recursos federais repassados ao município de Pires do Rio/GO, em função da não devolução do saldo dos recursos, que foram transferidos da conta do convênio para conta do município sem autorização legal e da não aplicação da parcela de contrapartida prevista no Convênio 741111/2010, celebrado com o município de Pires do Rio/GO; com violação ao disposto na alínea 'g' do inciso II do § 1º do artigo 63 da Portaria Interministerial 127/2008; ao disposto na alínea 'd' do inciso II do § 1º do artigo 63 da Portaria Interministerial 127/2008; e à subalínea 'b.3' da alínea 'b' da cláusula décima primeira do referido ajuste, com base no Parecer Financeiro 99/2015, no Parecer Financeiro 108/2015, além da Nota Técnica 79/2015 da Sudeco.'
O responsável permaneceu revel e a Secex/TCE, em pronunciamentos uniformes, formulou a seguinte proposta de encaminhamento (peças 28 a 30) :
a) considerar revel, o Sr. Luiz Eduardo Pitaluga da Cunha (CPF XXX.684.931-XX) , ex-Prefeito de Pires do Rio/GO (gestão 1/1 a 16/9/2013) , com fundamento no § 3º, art. 12, Lei 8.443, de 16 de julho de 1992;
b) com fundamento nos arts. 1º, inciso I, 16, inciso III, alíneas 'c' e 'd', da Lei 8.443/1992 c/c os arts. 19 e 23, inciso III, da mesma Lei, e com arts. 1º, inciso I; 209, incisos III e IV; 210 e 214, inciso III, do Regimento Interno, que sejam julgadas irregulares as contas do o Sr. Luiz Eduardo Pitaluga da Cunha (CPF XXX.684.931-XX) , e condená-lo, ao pagamento da quantia a seguir especificada, com a fixação do prazo de quinze dias, a contar da notificação, para comprovar, perante o Tribunal (art. 214, inciso III, alínea 'a', do Regimento Interno) , o recolhimento da dívida aos cofres do Tesouro Nacional, atualizada monetariamente e acrescida dos juros de mora, calculados a partir da data discriminada, até a data do recolhimento, na forma prevista na legislação em vigor.
Débito: (Peça 1, p. 173 e 320) 
	Valor (R$) (D/C) 
	Data

	129.361,60 D
	3/1/2013

	954,83 C
	6/10/2015

c) aplicar ao Sr. Luiz Eduardo Pitaluga da Cunha (CPF XXX.684.931-XX) , a multa prevista no art. 57 da Lei 8.443/1992;
d) autorizar, desde logo, nos termos do art. 28, inciso II, da Lei 8.443/1992, a cobrança judicial da dívida caso não atendida a notificação;
e) autorizar o pagamento da dívida do ao Sr. Luiz Eduardo Pitaluga da Cunha (CPF XXX.684.931-XX) , em até 36 parcelas mensais e consecutivas, nos termos do art. 26 da Lei 8.443/1992 c/c o art. 217 do Regimento Interno, fixando-lhe o prazo de quinze dias, a contar do recebimento da notificação, para comprovar perante o Tribunal o recolhimento da primeira parcela, e de trinta dias, a contar da parcela anterior, para comprovar o recolhimento das demais parcelas, devendo incidir sobre cada valor mensal, atualizado monetariamente, os juros de mora devidos, na forma prevista na legislação em vigor;
f) alertar o responsável de que a falta de comprovação do recolhimento de qualquer parcela importará no vencimento antecipado do saldo devedor, nos termos do § 2º do art. 217 do Regimento Interno deste Tribunal;
g) encaminhar cópia da deliberação, bem como do relatório e do voto que a fundamentarem, ao Procurador-Chefe da Procuradoria da República em Goiás, nos termos do § 3º do art. 16 da Lei 8.443/1992 c/c o § 7º do art. 209 do Regimento Interno do TCU, para adoção das medidas que entender cabíveis.
Todavia, o Ministério Público de Contas divergiu da proposta de encaminhamento formulada pela unidade técnica, conforme Parecer (peça 33) , nos seguintes termos:
Preliminarmente, reputa-se necessária a renovação da citação do sr. Luiz Eduardo Pitaluga da Cunha, porquanto não foram esgotadas as tentativas de citá-lo via correspondência. De fato, conquanto tenham sido expedidos ofícios citatórios para cinco endereços diversos (peças 6, 9, 12, e 17 a 20) , incluindo-se o endereço atualmente cadastrado na Receita Federal (peça 6) , não houve a tentativa de citar o responsável nos seguintes endereços:
a) Av. José Alves Toledo, nº 3, Uruana/GO, CEP 76.335-000, que é o endereço cadastrado na Sudeco e no qual o responsável foi notificado na fase interna da tomada de contas especial (peça 1, pp. 339, 362/4, 372 e 386) e na ação civil pública por ato de improbidade administrativa 201403907034, autuada na Comarca de Pires do Rio/GO (peça 1, pp. 238/42, 256 e 286) ;
b) Rua Francisco Rodrigues Naves, 90, Setor Central, Pires do Rio/GO, CEP 75.200-000, endereço da empresa Comércio de Alimentos Marata Ltda., da qual o responsável é sócio-administrador;
c) Rua Francisco de Sousa Lobo, 63, Centro, Pires do Rio/GO, CEP 75.200-000, endereço da empresa PG Participações e Investimentos Ltda., da qual o responsável é sócio;
d) Rua Laumar Rocha Filgueira, 197, casa, Patos de Minas/MG, CEP 38.700-000, endereço cadastrado no Registro Nacional de Carteira de Habilitação (Renach) , obtido em sistemas informatizados da Administração Pública Federal.
Em atenção às ponderações do representante do Ministério Público junto ao TCU, o Ministro Relator Augusto Nardes, por meio de Despacho (peça 35) , restituiu os autos à Secex-TCE, determinando a citação de Luiz Eduardo Pitaluga da Cunha nos endereços informados naquele parecer, devendo constar como valor do débito a quantia de R$ 95.000,00, com data de referência em 28/6/2013.
Na instrução anterior (peça 39) , concluiu-se pela citação de Luiz Eduardo Pitaluga da Cunha, nos seguintes moldes:
Irregularidade: Não devolução de saldo remanescente na conta específica. 
	Descrição da irregularidade: Não devolução do saldo da conta específica do Convênio 741111/2010, no caso de não utilização da totalidade dos recursos federais transferidos na execução do objeto pactuado.
Evidências da irregularidade: Informação Técnica da Coordenação de Prestação de Contas do MDS, de 25/9/2007 (peça 24) ; Informação Técnica 4790/2015, de 27/4/2015 (peça 30) , Pareceres Técnicos 1024/2015-CPC-TV (LCOA) , de 16/9/2015 (peça 34) , 100/2016-CPC-TV (DSGM) , de 19/2/2016 (peça 39, p. 1-3) e 15/2017/CPC-TV, de 20/1/2017 (peça 41, peça 1-5) .
Normas infringidas: Art. 37, caput, c/c o art. 70, parágrafo único, da Constituição da República Federativa do Brasil; art. 93 do Decreto-lei 200/1967; art. 66 do Decreto 93.872/1986 e alínea 'g' do inciso II do § 1º do artigo 63 da Portaria Interministerial 127/2008; e a alínea 'a' da cláusula décima primeira do Convênio 741111/2010.
Cofre credor: Tesouro Nacional 
Quantificação do dano:
	Data de ocorrência
	Valor histórico (R$) 
	Identificador da parcela

	28/6/2013
	95.000,00
	D1

	Valor atualizado do débito (sem juros) em 21/1/2020: R$ 136.382,00 (peça 38) 
Conduta: na parcela D1 - Deixar de devolver o saldo financeiro remanescente da conta específica.
Em cumprimento ao pronunciamento da Unidade (peça 41) , promoveu-se a citação de Luiz Eduardo Pitaluga da Cunha, mediante o Ofício 1003/2020-Secomp-4 (peça 44) , destinado a seu endereço na base CPF da Receita Federal (peça 42) . Todavia, conforme aviso de recebimento (AR) de peça 47, os correios informaram que o responsável estava ausente nas três tentativas. Encaminhou-se nova citação mediante o Ofício 1002/2020-TCU/Seproc (peça 43) , no endereço obtido na base Renach (peça 42) , também infrutífero (peça 48) , motivo 'mudou-se'. Nova citação no endereço obtido em outras bases do TCU (peça 42) , por meio do Ofício 1001/2020-TCU/Seproc (peça 45) , obteve-se sucesso, assinado por terceiros, na data de 14/02/2020, conforme AR (peça 46) .
Informa-se que as providências inerentes às comunicações processuais relacionadas ao Pronunciamento da Unidade (peça 41) foram concluídas com validade da ciência do responsável, conforme Despacho (peça 49) .
Ainda assim, buscando oferecer todas as possibilidades ao exercício do contraditório e ampla defesa, promoveu-se a citação por edital, conforme Edital 0538/2020-TCU/Seproc (peça 50) , publicado em 7/5/2020 (peça 51) .
Transcorrido o prazo regimental, o responsável Luiz Eduardo Pitaluga da Cunha permaneceu silente, devendo ser considerado revel, nos termos do art. 12, §3º, da Lei 8.443/1992.
ANÁLISE DOS PRESSUPOSTOS DE PROCEDIBILIDADE DA IN/TCU 71/2012
Apreciação do Prejuízo ao Contraditório e Ampla Defesa
Verifica-se que não houve o transcurso de mais de dez anos desde o fato gerador sem que tenha havido a notificação do responsável pela autoridade administrativa federal competente (art. 6º, inciso II, c/c art. 19 da IN/TCU 71/2012, modificada pela IN/TCU 76/2016) , uma vez que:
	a) a data de referência do débito é de 28/6/2013, consubstanciada na transferência da quantia de R$ 95.000,00 da conta específica do convênio para outra conta bancária municipal;
	b) o responsável foi notificado em 14/2/2020 (peça 46) , assinada por terceiros, e ainda por edital (peça 50) , publicado na data de 7/5/2020 (peça 51) .
Valor de Constituição da TC
Verifica-se que o valor do débito apurado, tomando por base a data de 28/6/2013, é superior a R$ 100.000,00 em 1/1/2017, pois equivale à quantia de R$ 122.426,50 (peça 37) , não se aplicando o disposto nos arts. 6º, inciso I, e 19 da IN/TCU 71/2012, modificada pela IN/TCU 76/2016, e, assim, a tomada de contas especial está, assim, devidamente constituída e em condição de ser instruída.
EXAME TÉCNICO
Da validade das notificações:
Preliminarmente, cumpre tecer breves considerações sobre a forma como são realizadas as comunicações processuais no TCU. A esse respeito, destacam-se o art. 179, do Regimento Interno do TCU (Resolução 155, de 4/12/2002) e o art. 4º, inciso III, § 1º, da Resolução TCU 170, de 30 de junho de 2004, in verbis:
Art. 179. A citação, a audiência ou a notificação, bem como a comunicação de diligência, farse-ão:
I - mediante ciência da parte, efetivada por servidor designado, por meio eletrônico, fac-símile, telegrama ou qualquer outra forma, desde que fique confirmada inequivocamente a entrega da comunicação ao destinatário;
II - mediante carta registrada, com aviso de recebimento que comprove a entrega no endereço do destinatário;
III - por edital publicado no Diário Oficial da União, quando o seu destinatário não for localizado
 (...) 
Art. 3º As comunicações serão dirigidas ao responsável, ou ao interessado, ou ao dirigente de órgão ou entidade, ou ao representante legal ou ao procurador constituído nos autos, com poderes expressos no mandato para esse fim, por meio de:
I - correio eletrônico, fac-símile ou telegrama;
II - servidor designado;
III - carta registrada, com aviso de recebimento;
IV - edital publicado no Diário Oficial da União, quando o seu destinatário não for localizado, nas hipóteses em que seja necessário o exercício de defesa.
Art. 4º. Consideram-se entregues as comunicações:
I - efetivadas conforme disposto nos incisos I e II do artigo anterior, mediante confirmação da ciência do destinatário;
II - realizadas na forma prevista no inciso III do artigo anterior, com o retorno do aviso de recebimento, entregue comprovadamente no endereço do destinatário;
III - na data de publicação do edital no Diário Oficial da União, quando realizadas na forma prevista no inciso IV do artigo anterior.
§ 1º O endereço do destinatário deverá ser previamente confirmado mediante consulta aos sistemas disponíveis ao Tribunal ou a outros meios de informação, a qual deverá ser juntada ao respectivo processo.
 (...) 
Bem se vê, portanto, que a validade da citação via postal não depende de que o aviso de recebimento seja assinado pelo próprio destinatário da comunicação, o que dispensa, no caso em tela, a entrega do AR em 'mãos próprias'. A exigência da norma é no sentido de o Tribunal verificar se a correspondência foi entregue no endereço correto, residindo aqui a necessidade de certeza inequívoca. 
Não é outra a orientação da jurisprudência do TCU, conforme se verifica dos julgados a seguir transcritos:
São válidas as comunicações processuais entregues, mediante carta registrada, no endereço correto do responsável, não havendo necessidade de que o recebimento seja feito por ele próprio (Acórdão 3648/2013-TCU-Segunda Câmara, Relator Ministro José Jorge) ;
É prescindível a entrega pessoal das comunicações pelo TCU, razão pela qual não há necessidade de que o aviso de recebimento seja assinado pelo próprio destinatário. Entregandose a correspondência no endereço correto do destinatário, presume-se o recebimento da citação. (Acórdão 1019/2008-TCU-Plenário, Relator Ministro Benjamin Zymler) ;
As comunicações do TCU, inclusive as citações, deverão ser realizadas mediante Aviso de Recebimento - AR, via Empresa Brasileira de Correios e Telégrafos, bastando para sua validade que se demonstre que a correspondência foi entregue no endereço correto. (Acórdão 1526/2007-TCU-Plenário, Relator Ministro Aroldo Cedraz) .
A validade do critério de comunicação processual do TCU foi referendada pelo Supremo Tribunal Federal, nos termos do julgamento do MS-AgR 25.816/DF, por meio do qual se afirmou a desnecessidade da ciência pessoal do interessado, entendendo-se suficiente a comprovação da entrega do 'AR' no endereço do destinatário:
Ementa: agravo regimental. Mandado de segurança. Desnecessidade de intimação pessoal das decisões do tribunal de contas da união. art. 179 do regimento interno do TCU. Intimação do ato impugnado por carta registrada, iniciado o prazo do art. 18 da lei nº 1.533/51 da data constante do aviso de recebimento. Decadência reconhecida. Agravo improvido.
O envio de carta registrada com aviso de recebimento está expressamente enumerado entre os meios de comunicação de que dispõe o Tribunal de Contas da União para proceder às suas intimações.
O inciso II do art. 179 do Regimento Interno do TCU é claro ao exigir apenas a comprovação da entrega no endereço do destinatário, bastando o aviso de recebimento simples. 
Da revelia do responsável Luiz Eduardo Pitaluga da Cunha
No caso vertente, a citação do responsável se deu em endereços provenientes da base de sistemas Corporativos do TCU (peça 42) , conforme Ofício 1001/2020-Secomp-4 (peça 45) , com ciência da data de 14/02/2020 (peça 46) , assinado por Cleiton de Almeida Carvalho. A entrega do ofício citatório nesse endereço ficou comprovada.
Ainda ocorreu a citação por edital, conforme Edital 0538/2020-TCU/Seproc (peça 50) , publicado em 7/5/2020 (peça 51) .
Nos processos do TCU, a revelia não leva à presunção de que seriam verdadeiras todas as imputações levantadas contra os responsáveis, diferentemente do que ocorre no processo civil, em que a revelia do réu opera a presunção da verdade dos fatos narrados pelo autor (Acórdão 1009/2018-TCU-Plenário, Relator: Bruno Dantas; 2.369/2013-TCU-Plenário, Relator: Benjamin Zymler e 2.449/2013-TCU-Plenário, Relator: Benjamin Zymler) . Dessa forma, a avaliação da responsabilidade do agente não pode prescindir da prova existente no processo ou para ele carreada. 
Ao não apresentar sua defesa, a responsável deixou de produzir prova da regular aplicação dos recursos sob sua responsabilidade, em afronta às normas que impõem aos gestores públicos a obrigação legal de, sempre que demandados pelos órgãos de controle, apresentar os documentos que demonstrem a correta utilização das verbas públicas, a exemplo do contido no art. 93 do Decreto-Lei 200/1967: 'Quem quer que utilize dinheiros públicos terá de justificar seu bom e regular emprego na conformidade das leis, regulamentos e normas emanadas das autoridades administrativas competentes.' 
Mesmo as alegações de defesa não sendo apresentadas, considerando o princípio da verdade real que rege esta Corte, procurou-se buscar, em manifestações da responsável na fase interna desta Tomada de Contas Especial, se havia algum argumento que pudesse ser aproveitado a seu favor. 
No entanto, o responsável não se manifestou na fase interna, não havendo, assim, nenhum argumento que possa vir a ser analisado e posteriormente servir para afastar as irregularidades apontadas.
Em se tratando de processo em que a parte interessada não se manifestou acerca da irregularidade imputada, não há elementos para que se possa efetivamente aferir e reconhecer a ocorrência de boa-fé na conduta do responsável, podendo este Tribunal, desde logo, proferir o julgamento de mérito pela irregularidade das contas, conforme os termos dos §§ 2º e 6º do art. 202 do Regimento Interno do TCU. (Acórdão 2064/2011-TCU-Primeira Câmara (relator: Ubiratan Aguiar) , 6.182/2011-TCU-1ª Câmara (relator: Weber de Oliveira) , 4.072/2010-TCU-1ª Câmara (Relator: Valmir Campelo) , 1.189/2009-TCU-1ª Câmara (Relator: Marcos Bemquerer) , 731/2008-TCU-Plenário (Relator: Aroldo Cedraz) .
Dessa forma, o responsável Luiz Eduardo Pitaluga da Cunha deve ser considerado revel, nos termos do art. 12, §3º, da Lei 8.443/1992, devendo as contas serem julgadas irregulares, condenando-o ao débito apurado.
Prescrição da Pretensão Punitiva
Vale ressaltar que a pretensão punitiva do TCU, conforme Acórdão 1441/2016-TCU-Plenário, Relator: Benjamin Zymler, que uniformizou a jurisprudência acerca dessa questão, subordina-se ao prazo geral de prescrição indicado no art. 205 do Código Civil, que é de dez anos, contado da data de ocorrência da irregularidade sancionada, nos termos do art. 189 do Código Civil, sendo este prazo interrompido pelo ato que ordenar a citação, a audiência ou a oitiva do responsável.
No caso em exame, não correu a prescrição do débito, uma vez que a data de referência do débito é de 28/6/2013, consubstanciada na transferência da quantia de R$ 95.000,00 da conta específica do convênio para outra conta bancária municipal; e o responsável foi notificado em 14/2/2020 (peça 46) , assinada por terceiros, e ainda por edital (peça 50) , publicado na data de 7/5/2020 (peça 51) .
CONCLUSÃO
Em face da análise promovida na seção 'Exame Técnico', verifica-se que o responsável Luiz Eduardo Pitaluga da Cunha não logrou comprovar a boa e regular aplicação dos recursos, instado a se manifestar, optou pelo silêncio, configurando a revelia, nos termos do §3º, do art. 12, da Lei 8.443/1992. Ademais, inexistem nos autos elementos que demonstrem a boa-fé do responsável ou a ocorrência de outras excludentes de culpabilidade.
Dessa forma, identificado dano ao erário, devese instaurar e julgar o processo de tomada de contas especial para responsabilizar seus agentes causadores, respeitando o direito ao contraditório e à ampla defesa, independentemente de quando ocorreram os atos impugnados.
Verifica-se também que não houve a prescrição da pretensão punitiva, conforme análise já realizada.
Tendo em vista que não constam dos autos elementos que permitam reconhecer a boa-fé do responsável, sugere-se que as suas contas sejam julgadas irregulares, nos termos do art. 202, § 6º, do Regimento Interno do TCU, com a imputação do débito atualizado monetariamente e acrescido de juros de mora, nos termos do art. 202, §1º, do Regimento Interno do TCU, descontado o valor eventualmente recolhido, com a aplicação da multa prevista no art. 57 da Lei 8.443/1992.
PROPOSTA DE ENCAMINHAMENTO
Diante do exposto, submetem-se os autos à consideração superior, propondo-se:
	a) 	considerar revel o responsável Luiz Eduardo Pitaluga da Cunha (CPF XXX.684.931-XX) , para todos os efeitos, dando-se prosseguimento ao processo, com fulcro no art. 12, § 3º, da Lei 8.443/1992; 
	b)	 julgar irregulares, nos termos dos arts. 1º, inciso I, 16, inciso III, alínea 'c', da Lei 8.443/1992, c/c os arts. 19 e 23, inciso III, da mesma Lei, as contas do responsável Luiz Eduardo Pitaluga da Cunha (CPF XXX.684.931-XX) , condenando-o ao pagamento das importâncias a seguir especificadas, atualizadas monetariamente e acrescidas dos juros de mora, calculadas a partir das datas discriminadas até a data da efetiva quitação do débito, fixando-lhe o prazo de quinze dias, para que comprove, perante o Tribunal, o recolhimento das referidas quantias aos cofres do Fundo Nacional de Assistência Social, nos termos do art. 23, inciso III, alínea 'a', da citada lei, c/c o art. 214, inciso III, alínea 'a', do Regimento Interno do TCU.  
Débito relacionado ao responsável Luiz Eduardo Pitaluga da Cunha (CPF XXX.684.931-XX) .
Cofre credor: Tesouro Nacional 
Quantificação do dano:
	Data de ocorrência
	Valor histórico (R$) 
	Identificador da parcela

	28/6/2013
	95.000,00
	D1

	Valor atualizado do débito (com juros) em 2/7/2020: R$ 156.639,93 (peça 52) 
aplicar ao responsável Luiz Eduardo Pitaluga da Cunha (CPF XXX.684.931-XX) , a multa prevista no art. 57 da Lei 8.443/1992 c/c o art. 267 do Regimento Interno do TCU, fixando-lhe o prazo de quinze dias, a contar da notificação, para que comprove, perante o Tribunal (art. 214, III, alínea 'a', do Regimento Interno do TCU) , o recolhimento da dívida aos cofres do Tesouro Nacional, atualizada monetariamente desde a data do acórdão que vier a ser proferido por este Tribunal até a do efetivo recolhimento, se pagas após o vencimento, na forma da legislação em vigor;
autorizar, desde logo, a cobrança judicial das dívidas, caso não atendidas a notificação, na forma do disposto no art. 28, inciso II, da Lei 8.443/1992;
autorizar também, desde logo, se requerido, com fundamento no art. 28, inciso I, da Lei 8.443, de 1992, c/c o art. 217, §§ 1º e 2º do Regimento Interno do TCU, o parcelamento da (s) dívida (s) em até 36 parcelas, incidindo, sobre cada parcela, corrigida monetariamente, os correspondentes acréscimos legais, fixando-lhe o prazo de quinze dias, a contar do recebimento da notificação, para comprovar, perante o Tribunal, o recolhimento da primeira parcela, e de trinta dias, a contar da parcela anterior, para comprovar os recolhimentos das demais parcelas, devendo incidir, sobre cada valor mensal, atualizado monetariamente, os juros de mora devidos, no caso do débito, na forma prevista na legislação em vigor, alertando o responsável de que a falta de comprovação do recolhimento de qualquer parcela importará o vencimento antecipado do saldo devedor, nos termos do § 2º do art. 217 do Regimento Interno deste Tribunal; 
enviar cópia do Acórdão a ser prolatado, bem como do Relatório e do Voto que o fundamentarem à Procuradoria da República no Estado de Goiás, nos termos do § 3º do art. 16 da Lei 8.443/1992, c/c o § 7º do art. 209 do Regimento Interno do TCU, para adoção das medidas cabíveis; e
enviar cópia do Acórdão que vier a ser proferido ao Ministério do Desenvolvimento Regional e ao responsável, para ciência, informando que a presente deliberação, acompanhada do Relatório e do Voto que a fundamenta, está disponível para a consulta no endereço www.tcu.gov.br/acordaos, além de esclarecer que, caso requerido, o TCU poderá fornecer sem custos as correspondentes cópias, de forma impressa." (grifos no original) .
		
É o Relatório.

não há.

Procurador Júlio Marcelo de Oliveira.

TOMADA DE CONTAS ESPECIAL. RECURSOS REPASSADOS PELO MINISTÉRIO DA INTEGRAÇÃO NACIONAL, ATUAL MINISTÉRIO DO DESENVOLVIMENTO REGIONAL. NÃO COMPROVAÇÃO DA BOA E REGULAR APLICAÇÃO DE PARTE DOS RECURSOS FEDERAIS REPASSADOS POR FORÇA DE CONVÊNIO. CITAÇÃO. REVELIA. CONTAS IRREGULARES. DÉBITO E MULTA.

TOMADA DE CONTAS ESPECIAL (TCE)

Secretaria de Controle Externo de Tomada de Contas Especial (SecexTCE).

Cuidam os autos de tomada de contas especial (TCE) instaurada pela Superintendência do Desenvolvimento do Centro-Oeste (Sudeco) / Ministério da Integração Nacional (MI) , extinto, atual Ministério do Desenvolvimento Regional (MDR) , em desfavor de Luiz Eduardo Pitaluga da Cunha, prefeito à época do município de Pires do Rio/GO, em decorrência da não devolução de saldo e da parcela de contrapartida não aplicada referente ao Convênio 741111/2010 (peça 1, p. 66-73) , celebrado com a referida municipalidade em 24/12/2010, tendo por objeto a aquisição de motoniveladora (patrol) .
2.	O débito apurado nestes autos, imputado ao ex-prefeito Luiz Eduardo Pitaluga da Cunha, decorre da não comprovação da boa e regular aplicação de parte dos recursos federais repassados ao município de Pires do Rio/GO, em função das mencionadas irregularidades.
3.	Destaco que apesar de restar comprovada a transferência de parte dos recursos da conta específica do convênio para a conta do ente municipal, não há que se incluir o município no polo passivo desta tomada de contas especial, uma vez que não há indícios de que o ente federado tenha se beneficiado dos recursos, conforme prevê a Decisão Normativa 57/2004.
4.	Quanto à prefeita sucessora, Sra. Maria Aparecida Marasco Tomazini, deixo registrado que, na impossibilidade de apresentar a prestação de contas do convênio em questão, tal gestora se cercou de cuidados, apresentando justificativa (peça 1, p. 142-143) e adotando medidas cabíveis visando o resguardo dos recursos federais (promoveu ação civil pública por ato de improbidade administrativa em desfavor do gestor antecessor, Sr. Luiz Eduardo Pitaluga da Cunha, conforme peça 1, p. 144-152) .
5.	Dessa forma, sua iniciativa, quanto à tomada de providências para o resguardo dos recursos provenientes do Convênio 741111/2010, confirma sua exclusão do polo passivo desta TCE, com espeque na Súmula 230 do TCU.
6.	Regularmente notificado sobre a irregularidade, o ex-prefeito Luiz Eduardo Pitaluga da Cunha permaneceu silente, o que caracterizou sua revelia.
7.	Dessa forma, por não haver sido comprovada a correta aplicação de parte dos recursos repassados por força do Convênio 741111/2010 e por não haver nos autos elementos que permitam reconhecer a boa-fé do responsável, acolho e incorporo às minhas razões de decidir os fundamentos detalhados nos pareceres uniformes da unidade técnica especializada e do Ministério Público junto ao TCU, no sentido de julgar irregulares as contas do responsável, com imputação de débito no valor histórico de R$ 95.000,00 (noventa e cinco mil reais) , data base de 28/6/2013, ao ex-prefeito Luiz Eduardo Pitaluga da Cunha e aplicação da multa prevista no art. 57 da Lei 8.443/1992, bem como enviar cópia da presente deliberação à Procuradoria da República no Estado do Goiás, nos termos do § 3º do art. 16 da Lei 8.443/1992, c/c o § 7º do art. 209 do Regimento Interno/TCU, para adoção das medidas cabíveis.
	Ante o exposto, VOTO no sentido de que o Tribunal aprove o acórdão que ora submeto à deliberação deste Colegiado.
TCU, Sala das Sessões Ministro Luciano Brandão Alves de Souza, em 25 de agosto de 2020.
JOÃO AUGUSTO RIBEIRO NARDES
Relator